臺灣高等法院高雄分院刑事判決　　 95年度上更(一)字第355號
上　訴　人
即　被　告　甲○○
　　　　　　　　　　號
選任辯護人　史乃文律師
上列上訴人因準強盜案件，不服臺灣高雄地方法院92年度訴字第
1721 號 中華民國92年9 月9 日第一審判決（起訴案號：臺灣高
雄地方法院檢察署92年度偵字第12937 號），提起上訴，經判決
後，由最高法院發回更審，本院判決如下：
      主  文
原判決關於準加重強盜部分撤銷。
甲○○攜帶兇器竊盜，因脫免逮捕而當場施以強暴，處有期徒刑
柒年陸月。扣案之Ｔ型扳手壹支，沒收。
      事  實
一、甲○○於民國92年4月間，因竊盜案件，經原審法院判處有
    期徒刑9月，緩刑3年，於92年6月9日判決確定，於緩刑期間
    仍不知悔改，與真實姓名年籍均不詳綽號「君仔」之成年男
    子，共同基於意圖為自己不法之所有之竊盜犯意聯絡，於92
    年6月16日22時10分許，於高雄縣鳳山市○○○路與自強二
    路口，因見乙○○所有車號ＮＫＯ─781號重型機車停放該
    處，有機可趁，乃由「君仔」取出其所有並攜帶於身上之客
    觀上足供為兇器的Ｔ型扳手1支交由甲○○，並推由甲○○
    持該扳手撬開前開機車之置物箱，下手竊取箱內之皮包1 只
    （內有現金約新台幣（以下同）1萬7千元、行動電話1具，
    手錶1隻、金融卡、身分證等物），「君仔」則仍騎坐於機
    車上把風，並隨時準備接應。其2 人得手後正欲離去時，適
    員警丙○○身著便衣執行勤務而行經該處當場目睹其等竊行
    ，乃先上前出手抓住逮捕「君仔」，並與「君仔」發生扭打
    ，甲○○見狀逃離約5-10公尺後，見「君仔」未能脫身，即
    意圖使「君仔」脫免逮捕，而返身出手將丙○○推開（當時
    仍攜帶該Ｔ型扳手），丙○○即出手抓住甲○○轉而與甲○○扭打，「君仔」則趁隙逃逸，甲○○則為脫免自己遭逮捕
    ，接續與丙○○拉扯扭打，其間並持上開Ｔ型扳手對丙○○
    揮舞，以上開方式當場對丙○○施以強暴行為，致使丙○○
    左前臂挫擦傷（1.5 Ｘ1.2 公分；2 Ｘ1 公分；2.5 Ｘ0.2
    公分）、右臂（4.5 Ｘ0.5 公分）、左腿挫瘀傷（3.5 Ｘ2
    公分）、前胸遭上開Ｔ型扳手劃傷（20公分）（傷害部分未
    據告訴），甲○○嗣經員警丙○○當場制伏逮捕，並自甲○○手中奪取而扣得上開Ｔ型扳手1 支。
二、案經高雄縣政府警察局鳳山分局報告台灣高雄地方法院檢察
    署檢察官偵查起訴。
      理  由
一、證據能力之論述：被告於92年6 月17日（警詢筆錄誤載為16
    日）第2 次警訊中供承：「其有持Ｔ型扳手攻擊劃傷丙○○
    」等語（見警卷第6 頁），此次警詢筆錄訊問過程警方有全
    程錄音，被告陳述係出於自由意志下所為等情，已經原審勘
    驗警詢錄音帶查明屬實，有原審勘驗筆錄足參（見原審卷第
    19頁），被告此警詢自白自具任意性，而得採為證據。本件
    辯護人雖主張上開筆錄係警員先繕打筆錄問答內容後，再依
    筆錄內容詢問，而由被告依筆錄內容之意旨回答，而為錄音
    。而本件製作該警詢筆錄之警員楊馥昌亦到庭證稱：伊製作
    上開筆錄之前，確有先就相關問題詢問被告，確定被告之答
    案後，再正式詢問並製作筆錄及錄音等語在卷（見本院本審
    卷第73頁）。本件警員就被告犯罪之相關事實詢問被告，即
    應全程連續錄音，此為刑事訴訟法第100 條之2 準用第100
    條之1 第1 項所明定，上開警員在正式詢問前既已就相關案
    情詢問被告，並由被告就其詢問為陳述，此詢答自屬司法警
    察對犯罪嫌疑人之詢問，且與正式詢問之程序應視為一體，
    不能分割視之，承辦警員就此部分之詢答過程未錄音，而僅
    就正式詢問為錄音，即屬未全就詢問過程全程錄音，與上開
    法律規定自有違背。惟刑事訴訟法第100 條之2 準用同法第
    100 條之1 第1 項之規定，司法警察（官）詢問犯罪嫌疑人
    ，除有急迫情況且經記明筆錄者外，應全程連續錄音；必要
    時，並應全程連續錄影。考其立法目的，在於建立詢問筆錄
    之公信力，並擔保詢問程序之合法正當；亦即在於擔保犯罪
    嫌疑人對於詢問之陳述係出於自由意思及筆錄所載內容與其
    陳述相符。故司法警察（官）詢問犯罪嫌疑人如違背上開規
    定，其所取得之供述筆錄，究竟有無證據能力，原應審酌司
    法警察（官）違背該法定程序之主觀意圖、客觀情節、侵害
    犯罪嫌疑人權益之輕重、對犯罪嫌疑人在訴訟上防禦不利益
    之程度，以及該犯罪所生之危害，暨禁止使用該證據對於抑
    制違法蒐證之效果，及司法警察（官）如依法定程序有無發
    現該證據之必然性等情形，本於人權保障與社會安全之均衡
    維護精神，依比例原則，具體認定之（最高法院93年度台上
    字第3953號判決參照）。茲審酌本件詢問被告之警員於正式
    詢問被告前，先詢問被告相關問題，確認被告之回答後，始
    再次就相關問題詢問被告，而由被告依循原先回答之內容陳
    述，並為錄音，以此方式節省製作筆錄及錄音之時間，雖有
    未全程錄音瑕疵，然其僅係貪圖便利，並無惡意，亦未對被
    告施以其他不法手段以影響被告陳述之任意性，對被告權益
    之侵害尚屬輕微，尚無必要禁止此證據之使用以抑制違法取
    證之行為，且被告所犯準強盜犯行對被害人及社會治安所生
    危害非輕等情，認被告上開警詢自白仍得作為證據。
二、訊據上訴人即被告甲○○固坦承其於前揭時、地，與「君仔
    」成年男子共同攜帶扣案Ｔ型扳手，竊取被害人乙○○機車
    置物箱內財物得手等情，惟否認前揭準加重強盜犯行，辯稱
    ：伊因見「君仔」與員警（當時不知是員警）扭打拉扯，以
    為員警是「君仔」仇人，才將他們二人拉開，而員警就過來
    打伊，伊沒有持扳手打員警，當時扳手伊已交還「君仔」，
    伊當時是空手未持工具，員警身上的傷可能是與「君仔」扭
    打所造成云云。惟查：
(一)、被告共同基於意圖為自己不法之所有之竊盜犯意聯絡，於上
    開時地，因見乙○○所有車號ＮＫＯ─781號重型機車停放
    該處，乃由「君仔」取出其所有並攜帶於身上之Ｔ型扳手1
    支交付甲○○，並推由甲○○持該扳手撬開前開機車之置物
    箱，下手竊取箱內之皮包1只（內有現金約1萬7千元、行動
    電話1具，手錶1隻、金融卡、身分證等物），「君仔」則騎
    坐於機車上把風，並隨時準備接應等情，已據被告於原審及
    本院前審及本審準備程序或審理中供述明白（見原審卷第10
    、11頁，86、87頁，本院前審卷第46 、47頁，本院本審卷
    第26頁），核與被害人乙○○於本院本審證訴情節相符（本
    院本審卷第66、67頁），並據證人即員警丙○○於原審及本
    院本審證述明確（見原審卷第24頁，本院本審卷第74頁），
    復有Ｔ型扳手1 支扣案及贓物認領保管收據（見警卷第14頁
    ）在卷可證，被告此部分自白核與事實相符，被告與「君仔
    」共同攜帶兇器竊盜之事實，堪以認定。
(二)、被告雖辯稱：伊行竊完畢後，即將該Ｔ型扳手交給「君仔」
    ，伊與警員拉扯時，手上未持何兇器云云，惟其於第二次
    警訊中業已供承：其有持Ｔ型扳手攻擊劃傷丙○○等語明確
    （見警卷第6頁），於聲請羈押程序法官審理時亦供稱：拿
    Ｔ型扳手拒捕一事，那男子是抓伊朋友，…」等語在卷（見
    聲羈卷第4-5頁）。且被告下手行竊得手後，與共犯「君仔
    」正欲離去時，適員警丙○○身著便衣執行勤務，行經該處
    目睹其等竊行，乃先上前出手抓住逮捕「君仔」，並與「君
    仔」發生拉扯扭打，甲○○見狀逃離約5-10公尺後，見君仔
    未能脫身，即與「君仔」意圖使「君仔」脫免逮捕，而返身
    出手將丙○○推開，丙○○即出手抓住甲○○，「君仔」趁
    隙逃逸，甲○○則為脫免自己遭逮捕，接續與丙○○拉扯扭
    打，其間並持上開Ｔ型扳手對丙○○揮舞，以上開方式當場
    對丙○○施以強暴行為，致使丙○○左前臂挫擦傷（1.5 Ｘ
    1.2 公分；2 Ｘ1 公分；2.5 Ｘ0.2 公分）、右臂（4.5 Ｘ
    0.5 公分）、左腿挫瘀傷（3.5 Ｘ2 公分）、前胸遭上開Ｔ
    型扳手劃傷（20公分）（傷害部分未據告訴），甲○○嗣經
    員警丙○○當場制伏逮捕，並自甲○○手中奪取而扣得上開
    Ｔ型扳手1 支等情，業經證人丙○○於本院本審結證綦詳，
    核與證人即被害人乙○○於本院本審審理中所證：案發當時
    ，被告與另一名男子兩人與丙○○發生扭打，後來被告被丙○○壓倒在地等情大致相符（見本院本審卷第69頁），並有
    惠德醫院92年6 月16日診斷證明書及該院急診病歷附卷可按
    （見警卷第15頁；本院前審卷第59-61 頁；此診斷證明書及
    急診病歷文書，均屬刑事訴訟法第159 條之4 第2 款之從事
    業務之人於業務上所製作之證明、紀錄文書，且無顯有不可
    信之情況，自有證據能力），及上開作案之Ｔ型扳手1 支扣
    案可為佐證，衡諸丙○○係偶見被告竊行，當場出手逮捕被
    告甲○○之警員，與甲○○素不相識，並無仇怨，自無虛詞
    構陷被告之必要，其證言要屬可信。再者，被告係下手竊得
    皮包，正欲離去現場之際而遭丙○○出手抓住「君仔」，被
    告先逃跑約5-10公尺後，始返回將丙○○推開，並與拉扯丙○○拉扯及扭打等情，已如上述，被告與「君仔」當場竊盜
    他人財物，緊接「君仔」即遭丙○○當場抓住逮捕，「君仔
    」係因上開竊行而遭丙○○逮捕一節被告自難諉為不知，且
    被告主觀上若係誤以為「君仔」係遭仇人抓住，則其又何須
    先逃離約5-10公尺，被告上開所辯無非卸責之詞，不足採信
    。至於證人乙○○於本院本審雖證稱：伊有看到其中一名男
    子手上拿撬開東西的扳手攻擊警員，警員有閃，所以沒有打
    到等語（見本院本審卷第67頁），惟其當庭所繪扳手形狀係
    一般活動扳手，並非扣案之Ｔ型扳手（見本院本審卷第95頁
    ），其證詞固非全然可信，然被害人至本院作證距離其為上
    開證詞已逾3 年，且其當場所見情形係突發短暫而快速動態
    之景象，其因記憶模糊而未能正確繪出被告所持兇器形狀，
    於常情尚無違背，自不得以此逕認被告當時未持兇器，而遽
    為被告有利之認定。
(三)、警員丙○○所受上開傷害究係被告徒手或持Ｔ型扳手所造成
    ，丙○○於偵查證稱：「我要上前逮捕「君仔」後，我們二
    人拉扯，陳男（被告）看到就拿Ｔ型板手往我身上劃，使我
    前胸及雙臂均有受傷」（見偵卷第13頁反面）；於原審證稱
    ：「當時被告已經跑了約5 至10公尺又突然跑回來打我，我
    就把他手中的扳手搶過來，我當時的傷不確定是被告故意拿
    扳手傷我，還是拉扯間扳手劃到我的手及胸部」、「我確定
    扳手是從被告的手中搶下的」等語在卷（見原審卷第24至25
    頁），其於本院本審審理時則證稱：伊與被告扭打的過程，
    被告持扣案之Ｔ型扳手在其面前揮舞，其胸前遭劃傷長20公
    分，確係被告持Ｔ型扳手所造成等語（見本院本審卷第76頁
    ），互核其前後證述，丙○○手部之傷是否為被告持Ｔ型扳
    手所造成，丙○○前後所述尚非全然一致，且驗傷診斷書所
    載丙○○左前臂係擦挫傷，右臂係挫瘀傷，亦無從佐認此等
    傷害係Ｔ型扳手所造成，自應為被告有利之認定，認係被告
    與丙○○扭打時徒手所造成。惟丙○○所受前胸劃傷20公分
    係遭被告所持Ｔ型扳手劃傷所造成一節，丙○○於偵查、原
    審及本院本審所證則無二致，且上開驗傷診斷書記載前胸劃
    傷20公分，其受傷之型態與Ｔ型扳手前端尖銳之特徵及丙○○所稱被告持Ｔ型扳手在其面前揮舞之情節亦屬相符。堪認
    丙○○前胸劃傷20公分係被告持Ｔ型扳手所劃傷。又被告與
    扭打的過程中，既持上開Ｔ型扳手在丙○○面前揮舞，衡諸
    事理，其當時主觀意思係丙○○若仍執意繼續對其為逮捕行
    為，不任令其逃脫，即以該Ｔ型扳手攻擊丙○○之故意，則
    其為脫免丙○○之逮捕而繼續持該扳手與丙○○扭打，並以
    該Ｔ型扳手劃傷丙○○前胸之行為自可認係故意以此扳手攻
    擊丙○○，而非不慎劃傷丙○○。
三、綜上所述，被告所辯竊盜完畢後，即將該Ｔ型扳手交還「君
    仔」，未持兇器對丙○○施強暴各情，均不足採信。被告攜
    帶兇器竊盜得手後，為使「君仔」及其本人脫免逮捕，先出
    手將與「君仔」扭打之丙○○推開，並持兇器Ｔ型扳手與丙○○拉扯扭打，對丙○○施以強暴，致丙○○前胸遭其以Ｔ
    型扳手劃傷20公分，並造成上開傷害，其行為之目的雖在脫
    免逮捕，然並非單純防禦抵擋之行為甚明，其準加重強盜犯
    行，足堪認定。
四、按刑法第329條之「以強盜論」，即以強盜罪相當之條文處
    罰之意，並非專以第328條第1項之強盜論，故第330條所謂
    犯強盜罪，不僅指自始犯強盜罪者而言，即依第329條「以
    強盜論」者，亦包括之，故犯此項準強盜罪而有第321條第1
    項各款情形之1，自應依第330條第1項論處（最高法院84年
    度台上字第948號判決意旨參照）；又按刑法第329條準強盜
    罪之所謂施強暴或脅迫，只須有此行為即足，並不以致使被
    害人不能抗拒為必要（最高法院91年度台上字第3746號判決
    意旨足參）。又本件被告所持對丙○○施以強暴之扣案Ｔ型
    扳手係鐵質而前端尖銳之工具，客觀上自足以對人體產生傷
    害，堪認為兇器。本件被告持客觀上足資認定為兇器之Ｔ型
    扳手竊盜得手後，為使竊盜共犯「君仔」及其本人脫免逮捕
    ，接續持上開扳手對證人丙○○施以強暴所為，係犯刑法第
    329條，應以同法第330條第1項之加重強盜罪論，即犯準加
    重強盜罪。起訴書僅記載被告犯刑法第329條之準強盜罪，
    未併予說明應以刑法第330條第1項加重強盜罪論，稍有疏漏
    ，併此指明；又被告前開竊盜與準加重強盜之事實，屬單純
    一罪關係，已具備準加重強盜之特別構成要件，即應論以該
    罪，不能更論以竊盜罪，附此敘明（最高法院92年度台上字
    第2483號判決意旨參照）。又查被告係因見證人丙○○與「
    君仔」拉扯扭打，為使「君仔」脫免逮捕始另行起意出手施
    強暴將丙○○推開，丙○○即轉身抓住被告，並與被告扭打
    ，「君仔」於二人扭打時則已趁隙逃離現場等情，業經丙○○於本院本審證述明白（見本院本審卷第74頁），則之後被
    告係為使自己脫免逮捕，乃續持Ｔ型扳手施強暴於丙○○，
    亦堪認定。準此，尚乏積極證據證明被告與「君仔」間，就
    前揭準加重強盜犯行部分，有何犯意聯絡，是公訴人認此部
    份被告與「君仔」為共同正犯，尚有未洽。
五、原判決關於準加重強盜部分，對被告論罪科刑，固非無見。
    惟被告出手將被告推開之強暴行為（當時已手持Ｔ型扳手）
    ，固係為使「君仔」脫免逮捕，然其後接續而為之持Ｔ型扳
    手與丙○○扭打時，「君仔」已趁隙逃逸，被告係為使自己
    脫免逮捕而對丙○○施以強暴，原判決認被告全部之施強暴
    行為均係為使「君仔」脫免逮捕，尚非完全正確。原判決第
    2頁事實欄倒數第6行，誤載施強暴之被告姓名為「丙○○」
    ，併此指明。被告仍執前詞提起上訴否認犯加重準強盜罪，
    指摘原判決關於準加重強盜罪部份不當，雖無理由，但原判
    決關於此部分既有上開可議，自應將原判決關於此部分予以
    撤銷改判。審酌被告犯罪動機、目的，為圖一己私利，於前
    案之竊盜罪緩刑期內（見本院前審卷第15頁之臺灣高等法院
    被告全國前案紀錄表）夥同竊盜共犯「君仔」攜帶兇器竊取
    他人物品，且為使「君仔」及自己脫免逮捕，竟對丙○○施
    以強暴，情節非輕，及念其坦承竊盜部分之犯行等一切情狀
    ，量處如主文第2 項所示之刑。末查扣案之Ｔ型扳手1 支，
    係共犯「君仔」所有，係供渠等犯罪所用之物，應依刑法第
    38 條 第1 項第2 款沒收；另扣案之機車鑰匙一支，非屬違
    禁物，亦無證據足認係供被告犯罪所用或係犯罪所得之物，
    自不予宣告沒收。
六、公訴意旨另以：被告甲○○於前揭時、地，基於妨害公務之
    犯意，持上開Ｔ型扳手攻擊員警丙○○，對於警員依法執行
    職務時，施以強暴致其受有左前臂挫擦傷、右臂、左腿挫瘀
    傷、前胸劃傷等傷害，因認被告另涉刑法第135條第1項妨害
    公務罪嫌云云。然訊據被告否認有此妨害公務之犯罪故意，
    辯稱：伊當時不知道丙○○是員警等語。經查警員丙○○於
    本院本審審理時雖證稱：伊先抓住被告，被告一直反抗，要
    逃跑，我說我是警察你還敢打，被告仍繼續跟伊打，最後才
    被伊壓制在地等語（見本院本審卷第74、78頁），惟證人丙○○於原審審理時已證稱：伊當日到達現場時並未著警服，
    且當伊告知被告伊係員警後，被告則停止抗拒等情在卷（見
    原審卷第24頁），依證人在原審作證時距其在本院本審作證
    之時點又已經過甚久，衡諸證人丙○○既無偏坦或構陷被告
    之虞，其在原審及本院本審就此點供詞不一，應係因日久記
    憶不清所致，自應以其在原審之證詞較為可信。丙○○當日
    到達現場時並未著警服，且當其告知被告其係警員後，被告
    則停止抗拒等事實，應屬可信。又警員丙○○出現在案發地
    點係屬突然，難認被告對丙○○當時係執勤之便衣警察身分
    有所認識，且證人丙○○於告知「君仔」伊係員警時，被告
    並未在側，是被告應不知悉丙○○之員警身分。此外，復查
    無其他證據足認被告於前開施強暴於警員丙○○時，已知悉
    其為警員之公務員身分，堪認被告應無此部份妨害公務之犯
    罪故意，被告被訴此妨害公務部分，犯罪自屬不能證明，惟
    公訴人認此部分行為與前揭被告論罪科刑部分，有方法、結
    果之裁判上一罪關係，爰不另為無罪之諭知。
七、併辦意旨另以：被告甲○○意圖為自己不法之所有，基於竊
    盜之犯意，於92年6 月2 日下午6 時許，在高雄縣鳳山市○○○路471 號前之車牌號碼ＷＷＤ─089 號機車內，趁被害
    人陳麗芳不注意之際，竊取陳麗芳所有之手提包1 只得手，
    為警循線查獲，因認被告涉犯刑法第320 條第1 項之竊盜罪
    云云。按併案意旨認被告所涉竊盜罪與本件上開論罪科刑之
    準強盜罪，犯罪構成要件並不相同，無從成立連續犯，自非
    起訴效力所及，本院不得併予審判，應退由檢察官另行依法
    處理，附此敘明。
八、原判決關於被告被訴攜帶兇器竊盜部分，業經原審判決無罪
    確定，附此敘明。
據上論斷，應依刑事訴訟法第369條第1項前段、第364條、第299
條第1項前段，刑法第329條、第330條第1項、第38條第1項第2款
，判決如主文。
本案經檢察官郭振昌到庭執行職務。
中　　華　　民　　國　　96　　年　　3 　　月　　15　　日
                  刑事第八庭    審判長法  官  李炫德
                                      法  官  陳志銘
                                      法  官  蔡國卿
以上正本證明與原本無異。
如不服本判決應於收受本判決後10日內向本院提出上訴書狀，其
未敘述上訴理由者，並得於提起上訴後10日內向本院補提理由書
狀（均須按他造當事人之人數附繕本）「切勿逕送上級法院」。
中　　華　　民　　國　　96　　年　　3 　　月　　15　　日
　　　　　　　　　　　　　　　　　　　書記官  顏惠華
附錄本判決論罪科刑法條：
刑法第330條第1項
犯強盜罪而有第321條第1項各款情形之一者，處七年以上有期徒
刑。
刑法第329條
竊盜或搶奪，因防護贓物、脫免逮捕或湮滅罪證，而當場施以強
暴脅迫者，以強盜論。
刑法第321條
犯竊盜罪而有左列情形之一者，處 6 月以上、 5 年以下有期徒
刑：
一  於夜間侵入住宅或有人居住之建築物、船艦或隱匿其內而犯
    之者。
二  毀越門扇、牆垣或其他安全設備而犯之者。
三  攜帶兇器而犯之者。
四  結夥三人以上而犯之者。
五  乘火災、水災或其他災害之際而犯之者。
六  在車站或埠頭而犯之者。
前項之未遂犯罰之。
